【裁判字號】    99,苗簡,310
【裁判日期】    990907
【裁判案由】    確認通行權存在
【裁判全文】
臺灣苗栗地方法院民事簡易判決         99年度苗簡字第310號
原      告  乙○○
訴訟代理人  莊慶洲律師
複  代理人  丁○○
            甲○○
被      告  辛○○
            庚○○
共      同
訴訟代理人  黃淑齡律師
            江錫麒律師
被      告  財政部國有財產局
法定代理人  丙○○
訴訟代理人  己○○
複  代理人  戊○○
            壬○○
上列當事人間請求確認通行權存在事件，本院於民國99年8 月24
日言詞辯論終結，判決如下：
    主  文
確認原告就被告辛○○所有坐落苗栗縣卓蘭鎮○○段一一五九之
三地號土地，如附圖一所示編號甲、面積○點○一二○六二公頃
，就被告財政部國有財產局管理坐落苗栗縣卓蘭鎮○○段一一五
八地號土地，如附圖一所示編號乙、面積○點○○二二八二公頃
土地，有通行權存在。
原告其餘之訴駁回。
訴訟費用由被告辛○○、被告財政部國有財產局各負擔四分之一
，餘由原告負擔。
    事實及理由
壹、程序方面：
一、按訴狀繕本送達後，原告不得將原訴變更或追加他訴，但有
    擴張或減縮應受判決事項之聲明者，不在此限。民事訴訟法
    第255 條第1 項第3 款載有明文。查本件原告原起訴請求確
    認如起訴狀地籍圖所示，原告對於被告辛○○所有坐落於苗
    栗縣卓蘭鎮○○段1159之3 地號土地、被告庚○○所有坐落
    於同段1159之2 地號土地及被告財政部國有財產局管理坐落
    同段1158地號土地（以下分別簡稱系爭1159之3 、1159之2
    、1158地號土地）通行權存在。（通行面積以實測為準）」
    （見本院卷第4 頁）。嗣原告於民國98年12月25日準備程序
    時，以言詞變更訴之聲明為：確認原告對於被告辛○○所有
    坐落於系爭1159之3 地號土地，如附圖一（即苗栗縣大湖地
    政事務所98年11月6 日測量成果圖，法院另行指界通行方案
    ）所示編號甲、面積0.012062公頃土地，及被告財政部國有
    財產局所管理坐落於系爭1158地號土地，如附圖一所示編號
    乙、面積0.002282公頃土地有通行權。（見本院卷第184 頁
    ）其後，原告復於本院99年7 月14日審理時，以言詞變更聲
    明為：請求確認原告對被告辛○○所有坐落於系爭1159之3
    地號土地，如附圖二（即苗栗縣大湖地政事務所98年11月6
    日測量成果圖，即原告指界通行方案）所示編號甲、面積0.
    012105公頃，被告庚○○所有坐落於系爭1159之2 地號土地
    ，如附圖二所示編號乙、面積0.000255公頃，及被告財政部
    國有財產局管理坐落於系爭1158地號土地，如附圖二所示編
    號丙、面積0.003962公頃土地，有通行權（見本院卷第354
    頁）。核均屬擴張或減縮應受判決事項之聲明，且被告對此
    並無異議而為本案之言詞辯論（見本院卷第354 頁），依前
    揭規定，於法並無不合。
二、按確認法律關係成立或不成立之訴，非原告有即受確認判決
    之法律上利益者，不得提起之。民事訴訟法第247 條第1 項
    前段定有明文。又所謂即受確認判決之法律上利益，係指法
    律關係之存否不明確，原告主觀上認其在法律上之地位有不
    安之狀態存在，且此種不安之狀態，能以確認判決將之除去
    者而言，最高法院52年度台上字第1240號判例意旨可資參照
    。本件兩造對於原告就被告辛○○、庚○○所有系爭1159之
    3 、1159之2 地號土地及被告財政部國有財產局所管理系爭
    1158地號土地，是否具有通行權而互有爭執，則原告主觀上
    認其通行權存在之法律關係即有不安之狀態存在，此種不安
    狀態，能以確認判決將之除去，故原告提起本件確認通行權
    存在之訴訟，有即受確認判決之法律上利益，合先敘明。
貳、實體方面：
一、原告主張：苗栗縣卓蘭鎮○○段1174地號土地（下稱系爭11
    74地號土地）係原告所有，因與道路無適當之聯絡，屬於袋
    地，需通行被告辛○○所有系爭1159之3 地號土地、被告庚
    ○○所有系爭1159之2 地號土地及被告財政部國有財產局管
    理系爭1158地號土地，方得到達公路。且依附圖一所示通行
    範圍，於系爭1158地號土地上僅3 公尺之路寬，可能造成會
    車及墜溝危險而有所不足，應以附圖二所示即通行系爭1158
    地號土地寬度為5 公尺較為適當，故依民法第787 條第1 項
    之規定，提起本訴請求確認通行權存在之訴等語，並聲明：
    確認原告對被告辛○○所有坐落於系爭1159之3 地號土地，
    如附圖二所示編號甲、面積0.012105公頃，被告庚○○所有
    坐落於系爭1159之2 地號土地，如附圖二所示編號乙、面積
    0.000255公頃，及被告財政部國有財產局管理坐落於系爭11
    58地號土地，如附圖二所示編號丙、面積0.003962公頃土地
    ，有通行權。
二、被告則分別以下列情詞置辯：
（一）被告辛○○、庚○○：
    1.按因土地一部之讓與或分割，而與公路無適宜之連絡，致
      不能為通常使用者，土地所有人因至公路，僅得通行受讓
      人或讓與人或他分割人之所有地，民法第789 條第1 項前
      段定有明文。查本件原告所有系爭1174地號土地（重測前
      為卓蘭鎮○○段477 之9 地號，於76年2 月9 日再分割出
      477 之22地號，即現豐田段1178地號），雖與公路無適宜
      之聯絡，惟其係於47年3 月19日由重測前卓蘭段477 之1
      地號分割而出，且同時分割者尚有重測前同段477 之7（
      即現豐田段1185地號）、477 之8 （即現豐田段1172地號
      及1173、1179、1181地號）、477 之10（即現豐田段1175
      地號及1177地號）等地號土地；又上開重測前卓蘭段477
      之1 地號係於日據期間昭和6 年（民國20年）9 月15日由
      日據1976地號土地分割出，分割後之477 之1 地號即為現
      今之豐田段1197地號；重測前卓蘭段477 之3 地號亦係於
      日據時期昭和18年（民國32年）8 月18日由日據1976地號
      分割出，復於49年3 月23日分割出477 之11（即現豐田段
      1196地號）及相鄰477 之12至477 之16（即現豐田段1186
      至1188、1194、1195地號）等地號土地。
    2.復查，兩造土地外側為豐田段1160地號道路，前開道路連
      接有新厝段113 地號道路，由此經豐田段1201、1184地號
      土地交界，沿豐田段1196地號、1197地號，再沿1185、11
      86地號，可至1176、1187地號交界處，此道路為本區域土
      地通行至外側公路之聯絡道路，亦經鈞院98年9 月11日現
      場施行勘驗確認。又原告所有系爭1174地號土地係因土地
      一部之分割，致與公路無適宜之連絡，依民法第789 條第
      1 項規定，原告如欲通行至公路，僅得通行他分割人之所
      有地；而被告所有系爭1159之3 及1159之2 地號土地均與
      前開分割無涉，非此所指他分割人之所有地，故原告對被
      告所有系爭1159之3 、1159之2 地號土地無通行之權利；
      況且，原告經同為其所有之豐田段1178地號土地，僅需再
      經他分割人所有之豐田段1185地號土地，即可由現有之道
      路，連接至公路通行，故原告之訴為無理由等語。並聲明
      ：原告之訴駁回。
（二）被告財政部國有財產局：原告所有系爭1174地號土地尚有
      其他的道路可供通行，無須經由被告所有系爭1158地號土
      地。又被告並未收到原告請求在系爭1158地號土地上搭蓋
      道路之申請，且此涉及農田水利會或相關主管機關的權責
      ，倘原告向主管機關申請而獲同意施設的話，才會核發同
      意使用書等語。並聲明：原告之訴駁回。
三、本件依民事訴訟法第463 條準用第270 條之1 第1 項第3 款
    規定協議簡化爭點，兩造同意簡化爭點如下（見本院卷第22
    6、227頁）：
（一）不爭執事項：
    1.原告所有系爭1174地號土地與公路無適宜之聯絡。
    2.原告所有系爭1174地號土地重測前為卓蘭段477 之9 地號
      土地，於47年3 月19日自卓蘭段477-1 地號土地分割而增
      加。
    3.被告辛○○所有系爭1159之3 地號土地與原告所有之系爭
      1174土地無分割或讓與關係。
（二）兩造爭執事項：
    1.本件是否有民法第789 條第1 項之適用？
    2.原告主張之通行方案是否為損害最少之方法？
六、得心證之理由：
（一）按土地因與公路無適宜之聯絡致不能為通常使用者，土地
      所有人得通行周圍地以至公路，民法第787 條第1 項定有
      明文。經查，原告所有系爭1174地號土地，與周圍現有之
      公路（即坐落苗栗縣豐田段1160地號土地）均無直接相通
      ，尚須利用其他相鄰土地始得與現有公路聯絡等情，業經
      本院至現場勘驗屬實，並有勘驗筆錄、現場照片及現場略
      圖為證（見本院卷第90頁至第100 頁），亦為兩造所不爭
      執（見上開不爭執事項第1 點），則系爭1174地號土地應
      屬袋地無訛。
（二）再者，原告所有系爭1174地號土地確為與公路無適宜聯絡
      之袋地，已如前述，則原告有通行周圍鄰地而與公路有適
      當聯絡之必要。然被告抗辯：系爭1174地號土地係自重測
      前卓蘭段477 之1 地號土地分割而出，又卓蘭段477 之1
      地號土地與同段477 之3 地號土地於日據時代為同一筆土
      地分割而來，故依民法第789 條第1 項規定，僅得對重測
      前卓蘭段477 之1 、477 之3 地號所分割之土地主張通行
      ，而不得對系爭1159之2 、1159之3 、1158地號土地行使
      袋地通行權云云。經查：
    1.按民法第789 條第1 項，因土地一部之讓與或分割，致有
      不通公路之土地者，不通公路土地所有人因至公路僅得通
      行受讓人或讓與人或他分割人之所有地，係就不通公路土
      地所有人與受讓人或讓與人或他分割人直接間就土地一部
      讓與或分割結果，有不通公路土地情形而為之規定。從而
      ，如讓與或分割當時無此情形，不能為其所「預見」，而
      為「適當合理解決」者，縱於讓與或分割，及輾轉讓與第
      三人後，始發生有此情形者，亦不復有該條之適用（最高
      法院著有69年度台上字第266 號判決、85年度台上字第27
      45號判決意旨參照）。
    2.查被告抗辯原告所有系爭1174地號土地應通行其他原分割
      自重測前卓蘭段477 之1 、477 之3 地號土地，且該路線
      為：「從系爭1174地號土地經由豐田段1178、1185、1197
      、1196、1201、1184等地號土地後，再經由新厝段113 地
      號道路對外與公路聯絡」。茲系爭1174地號土地於重測前
      為苗栗縣卓蘭鎮○○段477 之9 地號土地，與豐田段1178
      、1185、1197地號土地均係於47年3 月19日分割自重測前
      卓蘭段477 之1 地號土地；另豐田段1196地號土地則係重
      測前卓蘭段477 之11地號土地，該土地於49年3 月23日自
      重測前卓蘭段477 之3 地號土地分割而出；又重測前卓蘭
      段477 之1 及同段477 之3 地號土地則分別於20年9 月15
      日、32年8 月18日自重測前卓蘭段477 地號土地分割而出
      ，有苗栗縣大湖地政事務所98年11月19日大地一字第0980
      006993號函、99年1 月29日大地一字第0990000485號函暨
      函附人工手抄謄本在卷可稽（見本院卷第116 至174 、27
      3 至289 頁）；準此，被告抗辯原告所有系爭1174地號土
      地，與豐田段1178、1185、1197、1196等4 筆地號土地於
      20年9 月15日時，均係同一筆即重測前卓蘭段477 地號土
      地等情，應為可採。
    3.惟查，重測前卓蘭段477 地號土地分割為同段477 之1 、
      477 之3 地號土地時，均為日據時代，人口並未密集，土
      地亦未必已為有效利用，而均有通行至公路，且原告既否
      認系爭1174土地係因分割致不通公路，則依民事訴訟法第
      277 條前段規定，自應由被告就此有利於己之事實，負舉
      證之責；被告對此固提出卷附舊地籍圖（見本院卷第73頁
      ）為佐證，然觀之該舊地籍圖所示，僅可推知重測前卓蘭
      段477 之11地號土地（即現豐田段1196地號土地）南側，
      跨越「陰溝圳」後，可與新厝段113 地號道路相銜接，惟
      從該地籍圖上除有卓蘭段477 地號外，尚有同段447 之1
      至477 之17地號可知，該地籍圖繪製土地分布情況，並非
      係卓蘭段477 之1 地號土地於昭和6 年9 月15日（即民國
      20年9 月15日）分割而出之情形，自難僅憑該舊地籍圖即
      認卓蘭段477 之1 地號土地自同段477 地號土地分割而出
      前，該同段477 地號土地已可對外通行至公路。況且，本
      院就「新厝段113 地號道路是否為既成道路乙節」函詢苗
      栗縣政府，其回稱：「本案係私宅厝行走『50多年』之巷
      道，目前路面已鋪設柏油... 」等語，有苗栗縣政府99年
      5 月27日府工道字第0990094402號函（見本院卷第336 頁
      ）附卷可稽，足見新厝段113 地號道路應係於39年至49年
      期間所鋪設，則上開卓蘭段477 之1 、477 之3 地號土地
      於20年9 月15日及32年8 月18日，自同段477 地號土地分
      割而出時，上開新厝段113 地號道路應尚未設置通行。從
      而，被告抗辯重測前卓蘭段477 地號土地於分割前並非袋
      地，故自其分割之系爭1174地號土地依民法第789 條第1
      項，應通行其他分割土地，而不得通行被告所有之系爭11
      59之2 、1159之3 、1158地號土地云云，即不可採。
（三）原告主張之通行方案是否為損害最少之方法？
    1.按有通行權人，應於通行必要範圍內，擇其周圍地損害最
      少之處所及方法行之；民法第787 條第2 項亦有明文。又
      袋地通行權，非以袋地與公路有聯絡為已足，尚須使其能
      為通常之使用。而是否為通常使用所必要，除須斟酌土地
      之位置、地勢及面積外，尚應考量其用途（最高法院87年
      度台上字2247號判決意旨參照）。
    2.查被告主張之通行方案即「由系爭1174地號土地經由豐田
      段1178、1185、1197、1196、1201、1184等地號土地後，
      再經由新厝段113 地號道路對外與公路聯絡」部分，經本
      院協同兩造及苗栗縣大湖地政事務所人員勘驗現場結果，
      上開方案之現有道路僅能抵達豐田段1176與1187地號土地
      之交界處，如欲通行至系爭1174地號土地，則須自同段11
      85、1178地號土地開設道路，而同段1185地號土地上均為
      已種植作物之農地等情，有本院勘驗筆錄、現場略圖及編
      號8 、9 之照片在卷足憑（見本院卷第89至100 頁）。且
      依苗栗縣政府99年5 月27日府工道字第0990094402號函可
      知，新厝段113 地號道路因僅供特定之鄰地所有人或使用
      人通行，故不符合既成道路之要件（見本院卷第336 、33
      7 頁）。從而，原告倘欲以上開通行方案，由系爭1174地
      號土地通往同段1160地號道路（即苗豐公路），其通行距
      離甚長，通行6 筆土地（即豐田段1185、1197、1196、12
      01、1184地號、新厝段113 地號）之所有權人互異，又須
      破壞現有豐田段1185地號土地上農作物，自難謂對周圍地
      造成損害最少之處所及方法。而至原告主張之通行路線，
      係經由系爭1158地號，沿系爭1159之2 、1159之3 地號土
      地之界址，即可與同段1160地號道路聯絡，且系爭1158地
      號土地為陰溝圳，坐落於系爭1159之2 、1159之3 地號土
      地如附圖二所示編號甲、丙部分，目前則係作為道路使用
      ，經本院至現場勘驗無誤，則就通過他人土地之距離、通
      行面積及鄰地土地利用狀況而言，原告主張通行路線所造
      成鄰地損害較小，應為較佳之選擇。
    2.次查，原告所有系爭1174地號土地為一農牧用地，有附卷
      之土地登記謄本可參（見本院卷第8 頁），可見農用耕作
      應為該地之通常用途，考量該土地面積廣達2703.56 平方
      公尺，又現代農地耕作，無法單憑人力，需以農耕機械車
      輛為輔助耕作之用，並參以車輛一定之寬度至少2.1 公尺
      ，多數為2.5 公尺，故為通行安全，路寬至少應有3 公尺
      ；據卷附現場照片、大湖地政測量成果圖觀之（見本院卷
      第95、96、107 、108 頁），坐落於系爭1159之3 地號土
      地上已有寬約3 公尺之平坦筆直水泥道路，故無需拓寬原
      有道路已足供一般農耕機械通行，故本院認採附圖一所示
      ，以現有坐落於系爭1159之3 地號土地上約3 公尺寬道路
      ，沿系爭1158地號土地直接延伸至系爭1174地號土地，即
      如附圖一所示編號甲、乙部分，面積各0.012062公頃及0.
      002282公頃之通行方案，應已足供原告通行之用，且對被
      告造成之損害最小。至原告主張應採附圖二通行方案較為
      妥適，否則會造成搬運農用機具不便，且會車時可能造成
      墜溝危險云云，惟本院認為路寬3 公尺已足供一般農耕機
      械通行，而系爭1158地號土地上道路僅供原告使用，應無
      會車情形，且同前所述，該現有路況即為筆直之水泥道路
      ，則縱有會車必要，駕駛人於駛入或駛離系爭1174地號土
      地前，應可預見而事先防範，故原告前開主張，即不足取
      。
（四）末按置穿越水道或水利設施底部之建造物，縱依規定應申
      請主管機關核准，然此並不排除土地所有人依民法第787
      條前段規定主張袋地通行權，最高法院著有86年度台上字
      第766 號判決可資參照。準此，被告國有財產局抗辯原告
      應先向水利機關申請，並獲同意施設時，始得通行系爭11
      58地號土地云云，亦不足取。
五、綜上所述，原告所有之系爭1174地號土地因有不通公路之情
    事，本於民法第789 條第1 項袋地通行權之法律關係，請求
    確認被告辛○○所有系爭1159之3 地號土地與被告財政部國
    有財產局所管理系爭1158地號土地，如附圖一所示編號甲（
    面積0.012062公頃）、乙部分（面積0.002282公頃）有通行
    權存在，為有理由，應予准許；逾此範圍之請求，則於法無
    據，應予駁回。
六、本件事證已臻明確，兩造所提其餘攻擊防禦方法及證據經本
    院審酌後，核與判決結果不生影響，爰不一一論述，附此敘
    明。
七、據上論結，原告之訴為一部有理由，一部無理由，依民事訴
    訟法第79條、第85條第1 項，判決如主文。
中    華    民    國    99    年    9     月    7    日
                  苗栗簡易庭法  官  游 欣 怡
以上正本係照原本作成。
如不服本判決，應於送達後20日內向本院提出上訴狀（須附繕本
）。
                            書記官  張 宏 賓
中    華    民    國    99    年    9     月    7     日
附圖一：大湖地政事務所98年11月6 日測量成果圖（即法院另行
        指示繪製通行方案）
附圖二：大湖地政事務所98年11月6 日測量成果圖（即原告主張
        通行方案）

司法院資訊處製作；財團法人民間司法改革基金會備份。
